【裁判字號】    99,台上,1063
【裁判日期】    990225
【裁判案由】    常業詐欺
【裁判全文】
最高法院刑事判決            九十九年度台上字第一０六三號
上  訴  人  甲○○
            乙○○
            丙○○
            丁○○
上列上訴人等因常業詐欺案件，不服台灣高等法院台南分院中華
民國九十八年六月十日第二審判決（九十七年度上訴字第八八三
號，起訴案號：台灣嘉義地方法院檢察署九十四年度偵字第七０
七二號，九十五年度偵字第二六三五號），提起上訴，本院判決
如下：
    主  文
上訴駁回。
    理  由
按刑事訴訟法第三百七十七條規定，上訴於第三審法院，非以判
決違背法令為理由，不得為之。是提起第三審上訴，應以原判決
違背法令為理由，係屬法定要件。如果上訴理由書狀並未依據卷
內訴訟資料，具體指摘原判決不適用何種法則或如何適用不當，
或所指摘原判決違法情事，顯與法律規定得為第三審上訴理由之
違法情形，不相適合時，均應認其上訴為違背法律上之程式，予
以駁回。本件原審經審理結果，認為上訴人甲○○、乙○○、丙
○○、丁○○（以下除各別記載上訴人姓名部分外，均簡稱上訴
人等）犯行明確，因而撤銷第一審關於上訴人等部分之科刑判決
，改判仍論處上訴人等共同以犯詐欺取財罪為常業罪刑。已詳敘
調查、取捨證據之結果及憑以認定犯罪事實之心證理由；並就乙
○○、丁○○否認犯行之供詞及所辯各語，以及甲○○、丙○○
所為有利丁○○之證詞，何以不足採信，逐一指駁、說明。從形
式上觀察，並無違反經驗、論理法則或足以影響判決結果之違法
情形存在。上訴人等上訴意旨略稱：(一)、刑法常業犯已修正刪除
，原判決認上訴人等犯常業詐欺罪，顯有誤會。(二)、乙○○、丙
○○、丁○○三人並無偽造文書之犯行，原判決附表（以下稱附
表）二編號４、５、６、７所載偽造顏順發、柯明仁署押進而行
使部分，係顏啟雲、柯淨棠所為，原審認係上訴人三人所為，顯
與卷內資料不符，有證據上理由矛盾之違法。(三)、甲○○於民國
九十四年八月前應徵萬順泰公司之工人，同月底即被開除；「王
順昌」名片係老闆所提供，甲○○並無偽造文書犯意，且附表一
編號３、４、８、９、１２、１５，均非其所為，其亦非主謀，
惡性非重。原判決認甲○○有該等犯行，顯與卷證不符。至於勝
玉發公司部分，係「許進財」交付名眾公司之證照，囑甲○○代
為租屋及當保證人。甲○○僅於勝玉發公司負責打雜、送貨等雜
物工作，並無採買亦無被害客戶。原判決認甲○○與蔡承盾有附
表二編號１２之行使偽造私文書犯行，已有違誤；且自稱（承租
人）翁正山父親者係顏啟雲，原審誤為甲○○，亦有應調查之證
據未予調查之違法。(四)、乙○○單純受僱蔡承盾八天；買茶葉的
錢有給付，賣茶葉的錢亦已交給會計。又因公司員工有唱卡拉OK
之需求，乙○○始以電話代公司訂購，蔡承盾並已囑請公司會計
開立支票。且該卡拉OK於案發後已由廠商潘金豐取回，另無損失
。原審認乙○○未與廠商和解，且詐得金額非微，即科處有期徒
刑一年六月，減為九月之重刑，顯與卷內資料不符及不合比例原
則。(五)、丙○○並未與附表二編號３之被害人涂瑞坤謀面；原判
決亦認此部分係會計葉玉霞代訂。則原判決以丙○○係行為人，
自與卷內證據不符，而有證據上理由矛盾之違法。(六)、丁○○經
營金六和企業有限公司，並賣茶葉包裝袋予勝玉發公司，因後者
所交付之貨款支票退票，丁○○始於案發日前往換票，適逢警察
到場，始誤丁○○係勝玉發公司人員。且附表二所列被害人，並
無被丁○○詐騙之人，何來詐欺犯行等語。
惟按：(一)、刑法第三百四十條之常業詐欺罪，已於民國九十四年
二月二日修正（刪除）公布，並自九十五年七月一日施行。原判
決認上訴人等本案所為係犯常業詐欺罪，渠等行為後法律有變更
，經比較新舊法之結果，認修正（刪除）前刑法第三百四十條之
常業詐欺罪之規定較有利於上訴人等，而依修正前之規定論處，
經核並無不合。上訴意旨以原判決適用修正前之常業詐欺罪規定
論處為違背法令，應有誤會。(二)、共同實行犯罪行為之人，在合
同意思範圍以內，各自分擔犯罪行為之一部，相互利用他人之行
為，以達其犯罪之目的者，即應對全部所發生之結果，共同負責
。查原判決事實欄記載：上訴人等與蔡承盾、王秀玉及年籍姓名
不詳之成年人「許進財」等，共同基於意圖為自己不法所有之常
業詐欺犯意聯絡，自九十四年十月間起以勝玉發公司名義，共同
實行附表二所示之詐欺犯行；並基於行使偽造文書之共同及概括
犯意聯絡，先後於附表二編號４、５、６、７所示之文件上，偽
造署押、文書，進而持以行使等情。並於理由欄說明其所憑之證
據（原判決第八頁至第十四頁），且敘明上開行為人就以上常業
詐欺及行使偽造文書之犯行，應成立共同正犯之理由（原判決第
十八頁）；另就丁○○所辯未參與附表二犯行各情，予以指駁、
說明（原判決第十二頁至第十四頁）。則乙○○、丙○○、丁○
○與其他有犯意聯絡及行為分擔之蔡承盾等人，對附表二所示之
常業詐欺、行使偽造文書行為，既成立共同正犯，依上述說明，
即應對全部所發生之結果，共同負責。乙○○、丙○○、丁○○
以渠等非實行偽造文書之人，不應負責；丁○○另謂其未對被害
人詐欺云云，據以指摘原判決違法，自均非適法之第三審上訴理
由。(三)、附表二之被害人，合計受有新台幣一百六十七萬四千五
百六十三元之損害，金額龐大，且上訴人等或其他共同正犯迄未
與被害人和解。則原判決據以為量刑之根據，自無乙○○上訴意
旨所稱量刑違法之情形。(四)、原判決理由說明甲○○於原審審理
時自白本案之犯罪（見原判決第五頁乙、一），並據甲○○於警
詢及偵查中自白：勝玉發及萬順泰二家公司均係虛設公司，由我
與顏啟雲、柯淨棠向不特定廠商叫貨，均支付公司支票等語，核
與顏啟雲所述：甲○○曾經與我在萬順泰公司行使詐騙行為；由
我與廖茂林、柯清江、甲○○各自尋找廠商詐騙，交由廖茂林、
柯淨棠銷贓等語相符，並經各被害人指證在卷，且有經偽造之附
表一編號３、４、８、９、１０、１２所示之各該單據可徵（見
原判決第六至八頁），進而認甲○○就此部分行使偽造文書之犯
行，成立共同正犯，核無甲○○所稱認定事實與卷內證據不符之
違法。至於附表一編號１５部分，原判決並未認定甲○○有行使
偽造文書之犯行，甲○○此部分之指摘，亦屬誤會。(五)、附表二
編號１２之被害人楊碧霜於警詢陳稱：甲○○是在契約書上填寫
「名眾有限公司」資料之人。並指認甲○○之照片（見偵七０七
二號卷二第一０一、一０三頁）。原判決據以為認定之證據，難
認有調查職責未盡之違誤。(六)、認定犯罪事實所憑之證據，並不
以直接證據為限，即綜合各種間接證據，本於推理作用，為其認
定犯罪事實之基礎，仍非法所不許。查丙○○於第一審法官訊問
時陳稱：「起訴書記載是事實，我認罪」（見第一審卷二第一五
四頁）。附表二編號３之被害人涂瑞坤於警詢時雖僅稱：勝玉發
公司之葉小姐詢價後，自稱陳先生之男子與我聯繫購買下單，但
沒看過陳先生等語（見偵七０七二號卷一第一三六頁）。惟勝玉
發公司之業務助理葉玉霞於警詢陳稱：丙○○自稱陳先生，應該
也是公司股東。我有幫忙丙○○處理業務，幫忙找廠商洽談所需
求之產品、數量，執行報價，等到案成後，再由他們自行向廠商
接貨等語（見警卷第一一八頁、第一二三頁）；丙○○復自承參
與勝玉發公司之運作（見偵七０七二號卷一第二三三頁）。則原
判決據以認定丙○○實行附表二編號３之犯行，自無與卷內證據
資料不符情形。丙○○指摘原判決之認定與卷證不符云云，亦非
適法。(七)、刑罰之量定，係事實審法院自由裁量職權之行使，如
未逾越法定刑度，或於罪刑相當原則無違，即不能任意指為違法
。查原判決審酌乙○○之學歷、本案犯罪之動機、所用手段、詐
得之金額、對社會治安及經濟交易安全所生之危害、參與時間之
長短、擔任之角色及參與之程度、犯後否認犯行，以及尚未與被
害人和解等一切情狀，於法定刑內量處乙○○有期徒刑一年六月
，並依法減輕其刑，並無逾越法定刑度或濫用量刑權情形，即不
容指為違法。其餘上訴意旨均係事實上之爭辯，並未依卷內訴訟
資料，具體指摘原判決不適用何種法則或如何適用不當，亦非合
法之第三審上訴理由。依以上說明，上訴人等上訴意旨指摘原判
決違法情事，顯與法律規定得為第三審上訴理由之違法情形不相
適合，其上訴違背法律上之程式，應予駁回。
據上論結，應依刑事訴訟法第三百九十五條前段，判決如主文。
中    華    民    國  九十九  年    二    月  二十五  日
                      最高法院刑事第五庭
                          審判長法官  林  秀  夫
                                法官  宋      祺
                                法官  陳  祐  治
                                法官  林  瑞  斌
                                法官  孫  增  同
本件正本證明與原本無異
                                      書  記  官
中    華    民    國  九十九  年    三    月    一    日
                                                      Ｅ

司法院資訊處製作；財團法人民間司法改革基金會備份。
